【裁判字號】    97,消債抗,43
【裁判日期】    980327
【裁判案由】    更生事件之抗告
【裁判全文】
臺灣臺南地方法院民事裁定            97年度消債抗字第43號
抗  告  人  丙○○
代  理  人  乙○○
上列抗告人因消費者債務清理條例事件聲請更生，對於中華民國
97年7月21日本院97年度消債更字第455號裁定提起抗告，本院裁
定如下：
    主  文
抗告駁回。
抗告程序費用新臺幣壹仟元由抗告人負擔。
    理  由
一、抗告意旨略以：
  (一)抗告人每月所得新臺幣（下同）35,000元，每月須給母親三
    餐生活費用10,000元，且因曾以母親名下房屋向彰化銀行借
    貸1,000,000元以處理大哥之債務，每月須繳6,498元，由抗
    告人與大嫂平均分擔，每人負擔3,249元，另每月須給妻子
    3,000元。又抗告人在外工作，早、中餐均須外食，晚餐在
    家用餐，當時抗告人是送貨員，須經常搬運極重之消防器材
    ，故每日下午尚須購買麵包或麵食補充體力。因此，抗告人
    每月個人支出如下：手機費約500元、上下班油資約500元，
    平日帶母親、小孩出門油資約300元，每日早、中、下午之
    餐費3,000至3,500元。以每月所得35,000元扣除協商應繳金
    額17,487元，所餘若僅係支付抗告人生活所需，當然夠用，
    然因抗告人尚須扶養母親及兒子，大哥有吸毒習慣，根本無
    法協助支付家庭開銷，致抗告人每月須負擔之家庭及個人必
    要支出達21,049元。
  (二)關於前述房屋貸款每月3,249元部分，是以母親名義借款，
    該房屋當初是父親留予母親，目前由抗告人居住使用，因大
    哥積欠賭債無力清償，母親只好向彰化銀行借款1,000,000
    元代大哥償還賭債，母親年事已高，無力負擔，故該筆房屋
    貸款只能由抗告人與大嫂各還一半。而抗告人名下之土地，
    亦係父親所遺留，由9人共有，抗告人僅有9分之1，該筆土
    地已遭抗告人之六叔用以向民間借貸，現在已無法買賣。
  (三)家中水、電費用係由大嫂支出，小孩學費係由抗告人之妻每
    月拿去給幼稚園，但實際上是抗告人每月先拿3,000元給妻
    ，妻再交予幼稚園，抗告人不曉得把錢交給妻子拿去繳就不
    能算是抗告人之支出。又抗告人之妻係越南人，每月所得17
    ,000元，妻每月均寄錢回越南娘家，每月寄出多少，抗告人
    並不知情，但妻每月均表示錢不夠用並要求抗告人須再拿錢
    予伊，夫妻經常為此吵架。
  (四)就每月保險費7,000元部分，抗告人就該保險契約已投保14
    年餘，現因生活困難，已有1年多未繳，抗告人於更生聲請
    狀中列載每月保險費7,000元，是因該保險契約已投保14年
    ，只剩1年即期滿，若抗告人發生事情，將可維持母親、兒
    子日後生活，故抗告人並非惡意增加生活支出而列載前述保
    險費。又抗告人於聲請狀列載之保險借款利息2,600元，係
    自96年5月即未再繳納，抗告人亦非故意要將該筆支出列於
    聲請狀內。
  (五)抗告人目前工作地點不固定，公司亦無提供早、午餐，故餐
    費須自己支出，每月餐費2,000元，已是抗告人最節省之狀
    態，有時為節省餐費，早、午餐均只吃1個15元的麵包。關
    於油資部分，若在臺南，抗告人會自己騎車到喪家或殯儀館
    ，若在外地工作，抗告人會騎機車至公司會合，故每月油資
    大約須1,000至1,200元，但現在油價調高，可能已經超過這
    個金額。又關於手機費用，抗告人是除非有重要事情連絡才
    會使用手機，故手機費都維持在最基本之300元左右。
  (六)另抗告人於95年4月間，為支付龐大之銀行利息及每月家庭
    開銷，曾向友人借款280,000元，並自95年5月起每月固定償
    還3,500元予該友人，另亦曾於離開消防公司後尚未找到目
    前西勢男女大樂團工作之前，向另一友人借款150,000元，
    並自96年6月起每月固定還款3,000元予該友人。若前述2筆
    欠款可列入每月支出，抗告人將請友人影印借據予抗告人並
    提出供參酌。爰提起抗告，請求廢棄原審裁定，准予更生云
    云。
二、按聲請更生或清算不合程式或不備其他要件者，法院應以裁
    定駁回之，但其情形可以補正者，法院應定期間先命補正，
    消費者債務清理條例第8條定有明文。次按債務人與金融機
    構協商成立者，不得聲請更生或清算，但因不可歸責於己之
    事由，致履行顯有重大困難者，不在此限；本條例施行前，
    債務人依金融主管機關協調成立之中華民國銀行公會會員辦
    理消費金融案件無擔保債務協商機制與金融機構成立之協商
    ，準用前項之規定，消費者債務清理條例第151條第5項、第
    6項亦分別有明文規定。
三、經查：
  (一)抗告人於聲請更生前，曾依金融主管機關協調成立之中華民
    國銀行公會會員辦理消費金融案件無擔保債務協商機制，與
    債權銀行於95年7月1日成立協商，當時抗告人之無擔保債務
    總額為935,739元，雙方約定由抗告人自95年7月份起，分80
    期，利率12.88%，每月清償17,487元，至全部清償為止，此
    有債務協商協議書及無擔保債務還款計劃表附於原審卷可稽
    （原審卷第76至77頁）。又抗告人於前述協商成立後，僅依
    約繳納1期，於95年8月間毀諾，亦有債權人萬泰商業銀行股
    份有限公司之陳報狀附於本審卷可憑。
  (二)本院就原審調取抗告人之財產所得資料核閱結果，抗告人於
    95年度有薪資所得424,360元，有稅務電子閘門財產所得調
    件明細表在卷可參，堪認其於95年度每月平均收入為35,363
    元。又抗告人於原審提出更生聲請狀時，就「聲請前2年內
    必要支出」係記載：每月伙食費10,000元、房貸3,249元（
    由伊與大嫂平均分擔，伊每月須支付3,249元）、水電費2,
    500元（由大嫂負責支付）、保險費7,000元、小孩註冊費1,
    600元（小孩就讀私立幼稚園，每學期學費9,800元，故每月
    1,600元，由妻之薪水支付），無須支出扶養費（丁○○為
    聲請人之子，每月扶養費0元，甲○○為聲請人之母，母親
    自己有做手工，故無庸支出扶養費）；於原審提出補正狀時
    ，除就前揭各項為相同之陳述外，又增列：每月保單借款2,
    600元、個人開銷3,500元（包含手機費、油資、個人伙食費
    ）等語。惟其更生之聲請遭原審駁回後，於抗告狀中，竟又
    改稱：每月伙食費10,000元、房貸3,249元、水電費2,500元
    （由大嫂負責支付）、給妻3,000元交與幼稚園，手機費約
    500元、上下班油資約500元，平日帶母親、小孩出門油資約
    300元、每日早、中、下午餐費3,000至3,500元，尚須扶養
    母親及兒子，並陳稱保險費7,000元及保險借款利息2,600
    元並非故意列載云云，前後陳述有多處自相矛盾或互核不符
    ，且就支出項目及數額係歷次不斷增加。惟衡之常情，債務
    人於提出更生聲請之際，為求能以入不敷出為由獲取准予開
    始更生程序之裁定，對其支出部分或有浮報之可能，然實無
    自行降低實際支出數額而少報或漏報之理，是以，關於抗告
    人之每月支出狀況，自應以其最初在「聲請前2年內必要支
    出」欄所記載之內容較屬可信，故抗告人嗣後改稱：伊須扶
    養母親、兒子，兒子之學費係伊支出並交由其妻繳付云云各
    節，均難認屬實。
  (三)由抗告人最初在「聲請前2年內必要支出」欄所記載之支出
    內容觀之，房屋貸款之發生既係源於抗告人之胞兄積欠賭債
    ，母親以自己名下房屋設定抵押借款代為償還，則該筆房屋
    貸款顯非抗告人自身所負債務，亦不能計入抗告人之必要支
    出，否則將使抗告人之債權人無端蒙受抗告人償債能力下降
    之不利益。又抗告人於前述欄位中已明確表明無庸負擔其子
    及其母扶養費之事實（原審卷第8頁），是於計算抗告人之
    每月必要支出之際，自無庸再加計任何扶養費。抗告人與金
    融機構債權人成立協商後，本即應依誠信原則盡力開源節流
    履行債務，於履行期間，其本人之生活開銷理當予以節制，
    而內政部所公告臺灣省低收入戶最低生活費標準係按政府統
    計最近一年平均每人消費支出（含食品費、衣著鞋襪費、房
    租水電費、家居管理費、醫療保健費、交通通訊費、娛樂教
    育費及雜項支出）百分之60訂定，應屬客觀可採之標準。是
    以，抗告人於95年間每月個人必要生活費用，應以內政部所
    公告95年度臺灣省低收入戶最低生活費用每人每月9,210元
    之標準認定，始屬合理。而抗告人於95年間之每月平均收入
    為35,363元，用以支付每月個人必要生活費用9,210元及每
    月協商應繳金額17,487元，尚有8,666元之剩餘，顯無入不
    敷出或不能清償之情形。縱令改以抗告人在「聲請前2年內
    必要支出」欄所記載之支出內容觀之，因房屋貸款不得計入
    其必要支出，業如前述，水電費、小孩註冊費分別係由抗告
    人之大嫂、配偶支付，自不能計入其必要支出，而其保險費
    並非強制性保險，且早已長期均未繳納，自無計入其必要支
    出之理，是抗告人每月實際支出應僅限於伙食費10,000元（
    此應係指抗告人與家人共同分擔全家家計支出，抗告人僅須
    負擔伙食費支出之意）而已，則抗告人於95年間之每月平均
    收入為35,363元，用以支付每月伙食費10,000元及每月協商
    應繳金額17,487元，仍有7,876元之剩餘，亦無入不敷出或
    不能清償之情形。
  (四)抗告意旨雖就其每月必要支出又重申多種版本，然其自行陳
    報每月必要支出之項目及數額既不斷增加，且未提出證據以
    實其說，顯難認屬實，又其自稱另曾向友人借款，每月零星
    償還乙節，亦未提出任何佐證，且與必要支出即必要生活費
    用之性質不符，自亦不得計入必要支出之內。抗告人既未提
    出相關證據證明其於協商當時與毀諾當時及本件更生聲請時
    之收入有何明顯不同，且其支出狀況亦無重大變更，則抗告
    人於95年8月間毀諾，實難謂抗告人有何不可歸責於己致履
    行顯有重大困難之事由存在。
四、綜上所述，本件抗告人既無不可歸責於己之事由致履行顯有
    重大困難之情形，已與首揭消費者債務清理條例所定得聲請
    更生程序以清理債務之要件不符，其聲請更生即屬要件不備
    ，且無從補正。從而，原審裁定駁回其更生之聲請，於法並
    無不合。抗告意旨仍指摘原審裁定不當，求予廢棄另為裁定
    云云，為無理由，應予駁回。
五、據上論結，本件抗告為無理由，依消費者債務清理條例第15
    條，民事訴訟法第495條之1第1項、第449條第1項、第95條
    、第78條，裁定如主文。
中    華    民    國    98    年    3     月    27    日
                  民事第一庭  審判長法官  楊清安
                                    法官  周素秋
                                    法官  張婷妮
以上正本係照原本作成。
本件不得抗告。
中    華    民    國    98    年    3     月    27    日
                              書  記  官  楊建新


司法院資訊處製作；財團法人民間司法改革基金會備份。
